【裁判字號】    90,台上,4525
【裁判日期】    900725
【裁判案由】    違反毒品危害防制條例
【裁判全文】
最高法院刑事判決                                九十年度台上字第四五二五號
    上  訴  人  甲○○
                乙○○
右上訴人等因違反毒品危害防制條例案件，不服台灣高等法院中華民國九十年四月六
日第二審更審判決（八十九年度上重更(二)字第三八號，起訴案號：台灣桃園地方法院
檢察署八十六年度偵字第一○○、四四九、五二七、六○八、六五一、二三三三、二
三三四、二三三五號），提起上訴，本院判決如左：
    主  文
原判決關於甲○○部分撤銷，發回台灣高等法院。
其他上訴駁回。
    理  由
一發回部分：
本件原判決認定上訴人甲○○係台南市警察局第六分局刑事小隊長，身為警務人員，
深知海洛因係肅清煙毒條例第二條所稱之毒品，不得販賣、持有。民國八十六年一月
八日，楊再源、趙光彬（已判刑確定）經桃園縣警察局龜山分局向台灣桃園地方法院
檢察署借提外出，偵查販入毒品海洛因之來源時，楊再源及趙光彬二人以00000
0000號行動電話（以李叔娥名義登記）與甲○○聯絡，佯稱已準備一百六十萬元
之價錢，欲向甲○○購買毒品海洛因，經甲○○允諾達成協議，並囑其二人南下台南
市交易，甲○○遂持其先前意圖營利而販入之海洛因十五包，等候楊、趙二人，同日
下午九時三十分許，楊再源、趙光彬抵達台南市「茶匠茶藝館」後，再以00000
0000號呼叫器與甲○○聯絡後，甲○○即攜帶毒品海洛因十五包（驗餘淨重五百
五十九點六六公克，純度百分之八十五點四○，純質淨重四百七十七點九五公克），
駕駛向友人借來之車號ＳＵ－七七九九號ＢＭＷ牌自用小客車，前往茶匠茶藝館準備
交易時，即為事先埋伏之警員查獲，扣得上開毒品海洛因十五包、甲○○所有供販賣
毒品用之000000000號呼叫器一個，及以李叔娥名義登記供販賣毒品海洛因
使用之000000000號行動電話一支等情。因而撤銷第一審關於甲○○部分之
判決，改判論處甲○○販賣毒品罪刑，固非無見。
惟查犯罪事實應依證據認定，有罪之判決書，應於理由內記載認定犯罪事實所憑之證
據及其認定之理由。又刑事訴訟法上所謂認定犯罪事實之證據，係指足以證明被告確
有犯罪行為之積極證據而言，該項證據必須適合於被告犯罪事實之認定，始得採為斷
罪之資料。原判決認定甲○○持有之十五包海洛因係其意圖販賣營利而販入之毒品，
係以甲○○身為警員，有正當職業，本身亦無吸食毒品之惡習及前科，苟非基於營利
之意圖而販入，何以同時間可持有數量甚鉅之毒品等由為其論據，然查甲○○持有毒
品之原因，並非必定係基於營利之意圖而販入，亦有可能因其他原因而持有。原審未
詳予調查其如何取得毒品，竟以上開推測方法，為不利甲○○之認定，論斷上開海洛
因為甲○○意圖販賣營利而販入，因認楊再源、趙光彬雖係因警察之授意而與甲○○
聯絡買賣事宜，甲○○仍應成立販賣毒品既遂罪，顯有可議。甲○○上訴意旨指摘原
判決此部分違背法令，尚非全無理由，應認仍有發回更審之原因。又原判決理由欄庚
關於甲○○不另為無罪諭知部分，基於審判不可分原則，應併予發回。
二駁回部分：
按刑事訴訟法第三百七十七條規定，上訴於第三審法院，非以判決違背法令為理由，
不得為之。是提起第三審上訴，應以原判決違背法令為理由，係屬法定要件。如果上
訴理由狀並未依據卷內訴訟資料，具體指摘原判決不適用何種法則或如何適用不當，
或所指摘原判決違法情事，顯與法律規定得為第三審上訴理由之違法情形，不相適合
時，均應認其上訴為違背法律上之程式，予以駁回。本件上訴人乙○○上訴意旨略稱
：(一)、上訴人乙○○遭桃園縣警察局龜山分局非法逮捕後，被警刑求，台灣桃園看守
所新收（借提還押）收容人內外傷紀錄表記載「左腳踝及左腳掌底瘀青紅腫」，偵查
中之選任辯護人王迪吾律師與乙○○會面時，有目睹上述傷勢，乙○○於原審聲請傳
訊王迪吾律師，原審未傳訊，又未說明何以不傳訊之理由，且未就上開刑求抗辯詳為
調查，有應調查之證據未予調查之違法。(二)、原判決事實欄記載「……以呼叫器聯絡
乙○○，佯稱欲透過乙○○向翁榮發購買安非他命，因而查獲接得通知前來之乙○○
」等情。然查承辦警員李清欽於第一審證稱：伊命趙光彬呼叫乙○○，二人在電話中
僅約定時間、地點，並未絲毫提及販賣安非他命之任何相關事宜等語，足見上述事實
欄之記載與卷內證據不符，自屬違法。(三)、原判決於理由中論斷乙○○腳踝瘀青之原
因甚多，不可推斷係刑求之結果云云。然前開論斷未明其證據與理由，有判決不備
理由之違法。(四)、乙○○遭警方逮捕之際，身上無任何毒品、電子秤、塑膠袋等物品
，且證人李清欽已證稱乙○○與趙光彬通話時未提及販賣安非他命之事，則乙○○非
現行犯或準現行犯、通緝犯，警方之逮捕乙○○為非法逮捕，從而非法逮捕中乙○○
所為之警訊自白，並無證據能力，原判決以該自白作為論罪之依據，有違刑事訴訟法
第一百五十五條及第一百五十六條之規定。(五)、原判決認定楊再源、趙光彬透過乙○
○向翁榮發販入八公斤安非他命後，以每公斤新台幣（下同）四十一萬元販賣予雷
三公斤。惟查楊再源於警訊時卻供稱以每公斤四十二萬元賣給雷等人，則原判決理
由之說明與卷證資料不符，有證據上理由矛盾之違法。(六)、原判決事實欄記載「……
乙○○竟基於幫助非法販賣安非他命之概括犯意，……」等情，但理由欄未說明乙○
○具有概括犯意之證據與理由，亦有判決理由不備之違法等語。
惟查原判決認上訴人乙○○有原判決事實欄二所載之犯行，係以該事實已據乙○○於
檢察官偵查及第一審訊問時坦承不諱，核與同案被告楊再源、趙光彬二人於警訊時所
述情節相符，楊、趙二人於警訊時亦供稱將向翁榮發購得之安非他命轉賣予雷（二
人均已判刑確定），雷於警訊及偵查中亦證稱有向楊再源、趙光彬購買安非他命等
證據，予以綜合判斷，認乙○○所為，成立刑法第五十六條、第三十條、麻醉藥品管
理條例第十三條之一第二項第一款之連續幫助非法販賣化學合成麻醉藥品罪，並於法
定刑內量處其刑，且指駁、說明乙○○事後翻異之詞，為卸責飾詞，不足採信，所為
論斷，均有卷存證據資料可資覆按。查原判決理由欄丁已說明乙○○先後二次幫助販
賣安非他命犯行，時間緊接、手法相近，觸犯構成要件相同之罪名，顯係基於概括犯
意為之，為連續犯之理由，上訴意旨謂原判決未說明何以成立連續犯之證據及理由云
云，指摘原判決理由不備，顯非依據卷內資料執為指摘之適法上訴理由。原判決於理
由欄乙之二雖有說明乙○○所辯在警局遭刑求而為不實自白云云，為不足採信之理由
，並說明無依乙○○之聲請傳訊證人王迪吾、許武男之必要。但原判決並未以乙○○
警訊時之自白作為認定乙○○犯罪之證據，故乙○○是否有遭警刑求，其腳踝為何瘀
青，原判決關於上述刑求辯解不足取之理由說明是否與事實相符，及原審未傳訊王迪
吾、許武男，均於判決本旨並不生影響，上訴意旨謂原判決以乙○○警訊中供述作為
論罪依據，並進而指摘原審未詳查刑求之事為違法及原判決所為乙○○未被警刑求之
認定為不當，尚有誤會，自非合法之第三審上訴理由。查原判決係認定乙○○基於幫
助楊再源、趙光彬二人販賣安非他命之犯意，先後二次連續幫助販入安非他命，至於
楊再源、趙光彬二人販入後如何販賣予雷，乙○○不知情亦未參與，故原判決事實
二中、末段關於楊再源、趙光彬販賣安非他命予雷及八十六年一月七日下午警方如
何查獲乙○○之事實記載，並非乙○○幫助販賣安非他命之犯罪構成要件事實，則其
記載是否與事實相符，於乙○○之成立犯罪並不生影響，上訴意旨執此指摘原判決關
於乙○○部分違法，亦非合法之上訴理由。是乙○○之上訴意旨所指摘原判決違法情
事，殊與法律規定得為第三審上訴理由之違法情形不相適合，衡以前開說明，此部分
之上訴為違背法律上之程式，應予駁回。
據上論結，應依刑事訴訟法第三百九十七條、第四百零一條、第三百九十五條前段，
判決如主文。
中      華      民      國     九十     年      七      月    二十五    日
                              最高法院刑事第八庭
                                  審判長法官  張  信  雄
                                        法官  賴  忠  星
                                        法官  張  清  埤
                                        法官  林  永  茂
                                        法官  蕭  仰  歸
      右正本證明與原本無異
                                              書  記  官
中      華      民      國     九十     年      八      月      三      日


司法院資訊處製作；財團法人民間司法改革基金會備份。
